臺灣高等法院刑事裁定
111年度毒抗字第236號
抗  告  人  
即  被  告  潘宗嘉



上列抗告人因違反毒品危害防制條例案件，不服臺灣新北地方法
院111年度毒聲字第46號，中華民國111年1月28日裁定（聲請案
號：110年度毒偵字第3008號、111年度聲觀字第20號），提起抗
告，本院裁定如下：
    主  文
抗告駁回。                                              
    理  由
一、原裁定意旨略以：被告甲○○於警詢時雖否認有於民國110年1
    月4日凌晨1時5分許為警採尿前96小時內某時，在不詳處所
    ，以不詳方式施用第二級毒品甲基安非他命之犯行，辯稱：
    我應該有吸到二手安非他命煙霧云云。惟查：
　㈠員警於110年1月4日經被告同意採集其尿液，並由被告親自排
    放尿液等情，業據被告於警詢中供承無訛，並有尿液採驗同
    意書在卷可佐，而上開尿液檢體（編號：F0000000號），經
    送台灣檢驗科技股份有限公司先以酵素免疫分析法（EIA）
    為初步檢驗，再以氣相層析質譜儀分析法（GC/MS）確認檢
    驗，結果呈安非他命、甲基安非他命陽性反應，有新北市政
    府警察局受採集尿液檢體人姓名及檢體編號對照表及該公司
    濫用藥物檢驗室110年1月15日濫用藥物檢驗報告（報告編號
    UL/2021/00000000號）等附卷足憑，此部分事實，堪以認定
    。
　㈡本件被告尿液之安非他命、甲基安非他命之閾值濃度高達1,0
    91ng/mL、3,928ng/mL，此數值高於安非他命、甲基安非他
    命濫用藥物尿液檢驗標準甚多（500ng/mL），亦明顯高於2,
    000ng/mL，若非被告故意施用，當不致因吸到二手煙，而致
    其尿液呈上述之毒品陽性反應；且本件採集之被告尿液，既
    經依前開報告所示檢驗過程，足認本件鑑定結果已可排除偽
    陽性反應之可能，顯見被告確有於前揭時間施用第二級毒品
    甲基安非他命之行為甚明。是被告前開辯解，無非事後卸責
    之詞，不足採信，被告本件犯行，堪以認定。末以，被告未
    曾因施用毒品案件經觀察、勒戒，則聲請人依卷內資料綜合
    判斷，聲請將被告送勒戒處所觀察、勒戒，於法並無不合。
    又被告另因涉犯加重竊盜罪，經臺灣臺北地方法院以110年
    度審簡字第805號案件判決處有期徒刑6月確定且尚未執行，
    是依毒品戒癮治療實施辦法及完成治療認定標準第2條第2項
    第1款之規定，被告已有不適合為附命完成戒癮治療之緩起
    訴處分之情形。從而，聲請人以向法院聲請觀察、勒戒始能
    達成戒除毒癮之目的，不以緩起訴處分及到指定醫療醫院為
    替代療法，乃屬聲請人適法職權之行使，並無違反立法目的
    或悖於比例原則等裁量踰越、裁量濫用或裁量怠惰之情。綜
    上，聲請人聲請裁定將被告送勒戒處所觀察、勒戒，於法有
    據，應予准許。爰依毒品危害防制條例第20條第1項、觀察
    勒戒處分執行條例第3條第1項，裁定送勒戒處所觀察、勒戒
    ，期間不得逾2月等語。
二、抗告意旨略以：抗告人即被告於109年10月因受傷致右手、
    右腳踝部及脊椎四節骨折，原住在公司宿舍療傷，無奈因受
    傷期間無法工作，而於同年12月被老闆趕出宿舍。幸好公司
    宿舍隔壁屋主願供以便宜租金入住，原與另一人同住4樓，
    惟該處環境髒亂不堪，且席地而睡，被告便向屋主提議可否
    睡在2樓沙發。然而屋主答應後，幾乎每日都與其友人聚於2
    樓吸食安非他命，當時被告為減少因移動造成骨折的腳疼痛
    不已，變成天天都與吸毒者共處一室、吸入二手毒煙，時間
    長達1個多月。當時的被告受傷沒錢開刀，連吃飯都有問題
    ，根本無法有其餘開銷，遑論購買毒品，吸毒者也無義務免
    費提供毒品給被告施用。有時被告還忍受腳部疼痛幫忙吸毒
    者買飲料，只求避免與其等共處一室。這樣住了1個多月後
    ，1日房東突然帶警察進入，當場發現吸毒者，被告只是躺
    在沙發上看電視，之後被帶回驗尿。又原裁定指出被告因竊
    盜案判刑6月，惟被告已繳納5期共計新臺幣（下同）15萬元
    之易科罰金，剩最後1期即執行完畢。被告認真工作賺錢，
    並無毒癮，懇請給予腳傷方癒之被告一個機會等語。
三、按甲基安非他命為毒品危害防制條例第2條第2項第2款所規
    定之第二級毒品。次按犯同條例第10條之罪者，檢察官應聲
    請法院裁定，或少年法院（地方法院少年法庭）應先裁定，
    令抗告人或少年入勒戒處所觀察、勒戒，其期間不得逾2月
    ，同條例第20條第1項訂有明文。毒品危害防制條例所規定
    之觀察、勒戒處分，其立法意旨在幫助施用毒品者戒除毒癮
    ，該處分之性質非為懲戒行為人，而係為消滅行為人再次施
    用毒品之危險性，目的在戒除行為人施用毒品之身癮及心癮
    措施；觀察、勒戒係導入一療程觀念，針對行為人將來之危
    險所為預防、矯治措施之保安處分，以達教化與治療之目的
    ，可謂刑罰之補充制度，從而毒品危害防制條例本身所規定
    之觀察、勒戒及強制戒治等保安處分，雖兼具自由刑之性質
    ，卻有刑罰不可替代之教化治療作用，是對於施毒者有利不
    利之認定，端在何種程序可以幫助施用毒品之人戒除施用毒
    品之行為，尚非由法院逕行認定戒癮治療即係對施用毒品者
    較有利者，亦無僅因行為人之個人或家庭因素而免予執行之
    理。再按毒品危害防制條例第24條第1項之規定對於「初犯
    」及「3年後再犯」毒癮治療方式，採行「觀察、勒戒」與
    「附條件之緩起訴處分」並行之雙軌模式，並無「附條件之
    緩起訴處分」應優先於「觀察、勒戒」的強制規定。毒品危
    害防制條例規定之觀察、勒戒處分，係一種針對受處分人將
    來之危險所為預防、矯正措施之保安處分，目的係為斷絕施
    用毒品者之身癮及心癮，並屬強制規定。而該觀察勒戒之程
    式，僅於：⒈依據毒品危害防制條例第24條第1項規定，於檢
    察官先依刑事訴訟法第253條之1第1項、第253條之2第1項第
    4款至第6款或第8款之規定，為附條件之緩起訴處分時，不
    適用之；⒉或犯第10條之罪者，於犯罪未發覺前，自動向衛
    生福利部指定之醫療機構請求治療，醫療機構依據毒品危害
    防制條例第21條第1項規定，免將請求治療者送法院或檢察
    機關等情，可排除適用外；其餘就初犯或觀察勒戒、強制戒
    治執行完畢3年後再犯施用毒品罪之行為人，犯毒品危害防
    制條例第10條之罪者，檢察官即應向法院提出聲請裁定其入
    勒戒處所觀察、勒戒，且凡經檢察官聲請，法院亦僅得裁定
    令入勒戒處所執行觀察、勒戒，以查有無繼續施用毒品傾向
    ，據以幫助受處分人（抗告人）徹底戒毒，並無自由裁量以
    其他方式替代或得以其他原因免予或暫緩執行之餘地。
四、經查：
　㈠被告於110年1月3日晚間11時56分許，為警在新北市○○區○○路
    000號查獲，並於翌（4）日凌晨1時5分許經被告同意採集其
    尿液，由被告親自排放尿液；另並於被告包包內扣得玻璃球
    吸食器1個等情，業據被告供承在卷（見毒偵卷第9、11頁）
    ，並有尿液採驗同意書、新北市政府警察局永和分局搜索扣
    押筆錄、扣押物品目錄表在卷可佐（見毒偵卷第33、19至23
    頁）；而上開尿液檢體（編號：F0000000號），經送台灣檢
    驗科技股份有限公司先以酵素免疫分析法（EIA）為初步檢
    驗，再以氣相層析質譜儀分析法（GC/MS）確認檢驗結果呈
    安非他命、甲基安非他命陽性反應，另吸食器經檢驗確亦呈
    甲基安非他命結果，分別有新北市政府警察局受採集尿液檢
    體人姓名及檢體編號對照表及台灣檢驗科技股份有限公司濫
    用藥物檢驗室-台北110年1月15日濫用藥物檢驗報告、台灣
    尖端先進生技醫藥股份有限公司毒品原物鑑定實驗室110年2
    月23日毒品證物鑑定分析報告等在卷可參（見毒偵卷第31、
    29、27頁）。又「目前常用檢驗尿液中是否含有毒品反應之
    方法，有免疫學方析法和層析法兩類，尿液初步檢驗係採用
    免疫學分析法，由於該分析法對結構類似之成分，亦可能產
    生反應，故初步檢驗呈陽性反應者，需採用另一種不同分析
    原理之檢驗方法進行確認。大部分地方衛生單位所採用之另
    一種方法為Toxi-Lab分析法（屬薄層層析法），經行政院衛
    生署（已改制為衛生福利部）認可之檢驗機構則採用氣相層
    析質譜儀（GC/MS）分析法；以氣相層析質譜儀分析法進行
    確認者，均不致產生偽陽性反應。Toxi-Lab分析法之靈敏度
    不如氣相層析質譜儀分析法，惟同時引起免疫學方析法及To
    xi-Lab分析法均呈偽陽性之機率極低。本局曾針對全國各衛
    生局判定為陽性之尿液檢體，抽樣以氣相層析質譜儀分析法
    進行確認，均未發現有偽陽性之誤判情形。」，另甲基安非
    他命之半衰期大約為9小時，而甲基安非他命服用後於24小
    時內約有70％排泄於尿液中。前開所示之毒品，其於尿液中
    排出之最長時限，受施用劑量、施用方式、個人體質及其代
    謝情況等因素影響，因各案而異，一般可檢出之最長時間為
    甲基安非他命1至5天，有行政院衛生署管制藥品管理局（已
    改制為衛生福利部食品藥物管理署，下同）92年6月20日管
    檢字第0920004713號、91年10月3日管檢字第110436號函附
    卷可佐。是原審認被告於110年1月4日凌晨1時5分許為警採
    尿前96小時內某時，在不詳處所，施用甲基安非他命之事實
    ，自無不當。
　㈡抗告意旨雖以其因骨折行動不便而與吸毒者共處一室1個月，
    因而吸到二手煙為辯，否認施用甲基安非他命云云。惟按施
    用毒品時，因共處一室吸入他人施用甲基安非他命產生之殘
    存煙霧或施用者吐出之空氣（二手煙）是否會造成尿液檢出
    甲基安非他命，目前並無相關文獻可供參考，惟依常理判斷
    ，若與吸食甲基安非他命者共處一室，其吸入二手煙之影響
    程度，與空間大小、密閉性、吸入之濃度多寡及吸入時間長
    短等因素有關，縱然吸入二手煙之尿液可檢出甲基安非他命
    ，其可檢出之濃度與吸收劑量、頻率、尿液採集時間點、個
    人體質與代謝狀況等因素有關，因個案而異，但其濃度亦應
    遠低於共處一室之施用者；再因與甲基安非他命施用者共處
    一室，因吸入殘存煙霧或施用者吐出之空氣，導致驗出被告
    尿液中甲基安非他命濃度大於2,000ng/mL的可能性較低，此
    亦有行政院衛生署管制藥品管理局96年6月25日管檢字00000
    00000號函示在案（見原審卷第19頁）。查本件被告尿液中
    所含安非他命、甲基安非他命檢出濃度分別高達1,091ng/mL
    、3,928ng/mL，此數值遠高於安非他命、甲基安非他命濫用
    藥物尿液檢驗標準之閾值（500ng/mL），且甲基安非他命濃
    度亦明顯高於2,000ng/mL，依前開說明，若非被告故意施用
    甲基安非他命，當不致僅因吸到二手煙，而致其尿液呈上述
    之毒品陽性反應，且濃度甚高。況被告自承為警於其包包內
    扣得甲基安非他命吸食器1組乙節，僅係辯以：因為玻璃球
    在地上怕踩到，又因腳骨折，懶得將玻璃球放到陳春福桌面
    上，所以才暫時放入我的包包內等詞（見毒偵卷第9頁），
    然玻璃球吸食器係供吸食毒品之用，被告不僅於其他吸食甲
    基安非他命之人施用毒品時與之共處一室，更將毒品吸食器
    放入自己包包內保管而不丟棄，其此等舉措，實與常情有違
    。其再辯稱因為腳骨折、行動不便云云，然其既可為吸毒者
    外出購買飲料（參其抗告意旨），又如何不能逕自離開該處
    而不與該等吸毒者同處一室？以上均可見被告辯解之自我矛
    盾之處。。
　㈢被告前未曾因施用毒品而受觀察、勒戒或強制戒治處分之執
    行，惟於110年間因加重竊盜罪，經臺灣臺北地方法院以110
    年度審簡字第805號案件判決處有期徒刑6月確定，有本院被
    告前案紀錄表可憑。檢察官斟酌被告以上另案判決確定及待
    執行之情形，認依毒品戒癮治療實施辦法及完成治療認定標
    準第2條第2項第1款之規定，被告已有不適合為附命完成戒
    癮治療之緩起訴處分之情形，而依毒品危害防制條例第20條
    第1項之規定，向法院聲請觀察、勒戒，難認有何裁量逾越
    、濫用或違反比例原則之情。從而，原審以被告犯施用第二
    級毒品罪，依毒品危害防制條例第20條第1項規定，認檢察
    官之聲請為有理由，裁定令被告入勒戒處所觀察、勒戒，於
    法自無不合。
  ㈣被告雖提出臺灣臺北地方檢察署辦理分期繳納罰金執行案件
    進行表、自行收納款項收據等，指其所犯上開竊盜案件業經
    檢察官准以易科罰金，並已自110年9月10日起連續繳付5期
    合計15萬5,000元，故請求給予機會云云。然被告上開分期
    繳納易科罰金之執行並未完成最後1期之繳納，而經檢察官
    核發拘票乙節，有本院公務電話查詢記錄表可稽（見本院卷
    第39頁），是難認其上開抗告意旨可以採信。
五、綜上所述，原審以被告確有施用第二級毒品之犯行，因而裁
    定令被告入勒戒處所觀察、勒戒，核其認事用法，並無違法
    或不當。抗告意旨猶執前詞提起抗告，為無理由，應予駁回
    。至原裁定援引衛生福利部食品藥物管理署92年7月23日管
    檢字第0920005609號函，雖經行政院衛生福利部108年4月8
    日衛授食字第1089008030號函認不具參考價值（此部分業經
    司法院108年5月6日院台廳刑一字第1080009499號函轉公告
    ），惟於裁定之結果並無影響，亦併此說明。　
據上論斷，應依刑事訴訟法第412條，裁定如主文。　　
中　　華　　民　　國　　111 　年　　3 　　月　　17　　日
                  刑事第十四庭  審判長法　官  黃斯偉
                                      法　官  郭豫珍
                                      法　官  黎惠萍
以上正本證明與原本無異。
不得再抗告。
                                      書記官  楊筑鈞
中　　華　　民　　國　　111 　年　　3 　　月　　17　　日